臺灣宜蘭地方法院民事判決
109年度訴字第498號
原      告  杜書賢  
訴訟代理人  廖修譽律師
            杜春雄  

被      告  林國明  

訴訟代理人  林尤清  
被      告  蔡信容  
            蔡信德  
            蔡振弘  
            黃振昌  
            蔡枝梓  
            李麗霞  

            林娟    
            蔡秉達  
            蔡增輝  
            蔡庭菁  
            蔡承儒  
            黃梓青  
            廖綉卿(即蔡源水之繼承人)

上列當事人間袋地通行權事件，本院於民國110年9月27日言詞辯
論終結，判決如下：
    主      文
確認原告就被告林國明所有坐落宜蘭縣○○鄉○○段000地號土地（
下稱635地號土地）如宜蘭縣宜蘭地政事務所110年3月25日土地
複丈成果圖（下稱附圖）編號B（面積35.2平方公尺）部分、就
被告蔡信容、蔡信德、蔡振弘、黃振昌、蔡枝梓、李麗霞、林娟
、蔡秉達、蔡增輝、蔡庭菁、蔡承儒、黃梓青、廖綉卿（下稱蔡
信容等人）所有坐落同段596地號土地（下稱596地號土地）如附
圖編號C（面積26.63平方公尺）部分，有通行權存在。
被告不得在前項通行權範圍內土地上設置障礙物或為其他妨害、
阻撓原告通行之行為。
訴訟費用由被告負擔2分之1，餘由原告負擔。
    事實及理由
一、本件被告經合法通知，未於最後言詞辯論期日到場，核無民
    事訴訟法第386條所列各款情形，爰依原告之聲請，由其一
    造辯論而為判決。
二、按訴狀送達後，原告不得將原訴變更或追加他訴，但減縮應
    受判決事項之聲明者，不在此限。不變更訴訟標的，而補充
    或更正事實上或法律上之陳述者，非為訴之變更或追加。民
    事訴訟法第255條第1項3款、第256條有明文規定。又按土地
    因與公路無適宜之聯絡，致不能為通常使用時，除因土地所
    有人之任意行為所生者外，土地所有人得通行周圍地以至公
    路。前項情形，有通行權人應於通行之必要範圍內，擇其周
    圍地損害最少之處所及方法為之，民法第787條第1、2項亦
    定有明文。鄰地所有人有異議時，有通行權之人或異議人得
    請求法院以判決定之，同條第3項準用同法第779條第4項亦
    有明定。而民法第779條第4項立法理由揭明，此項訴訟性質
    屬形成之訴，對於何謂鄰地「損害最少之處所及方法」，審
    理法院不受當事人聲明之拘束，得依職權認定之。查本件原
    告於民國（下同）110年3月24日為變更聲明（見本院卷一第
    173頁），先位部分主張：㈠請求確認原告對被告林國明所有
    635地號土地附圖編號A（面積30.07平方公尺）部分有通行
    權存在（下稱方案一）。㈡被告林國明不得在前項通行範圍
    內土地上設置障礙物或其他妨害、阻撓原告通行之行為，並
    應將該部分土地上之鐵欄及土石圍牆拆除。備位聲明主張：
    ㈠確認原告就被告林國明635地號土地如附圖編號B（面積35.
    20平方公尺）部分有通行權存在；就被告蔡信容等人坐落59
    6地號土地如附圖編號C（面積26.63平方公尺）部分有通行
    權存在（下稱方案二）。㈡被告林國明、蔡信容等人不得在
    前項通行範圍內土地上設置障礙物或其他妨害、阻撓原告通
    行之行為，並應將該部分土地上之鐵欄及土石圍牆拆除。嗣
    於本院審理時除關於「拆除通行部分土地上之鐵欄及土石圍
    牆」不請求外，並稱除上述先、備位聲明之通行處所與方法
    外，另補充確認原告就被告林國明635地號土地如附圖編號B
    、D1（面積26.96平方公尺）、被告蔡信容等人596地號土地
    如附圖編號D2（面積3.07平方公尺）部分有通行權（下稱方
    案三，見本院卷二第22頁），並由法院審酌何方案為對周圍
    地損害最少之處所及方法等語。是依原告所述，係提供上述
    3方案由法院審酌何謂鄰地「損害最少之處所及方法」，而
    具形成之訴性質，故原告上述聲明之變更除減縮聲明外，關
    於通行方法之增補僅屬補充或更正事實上或法律上之陳述，
    依前述說明，自均應准許。
三、原告起訴主張：原告為坐落同段597地號土地（下稱597地號
    土地）之共有人，該土地四周均未臨路而為袋地，依民法第
    787條規定得通行周圍地以至公路即員山鄉之粗坑路。而原
    告與其家人目前均居住於597地號土地上之門牌號碼宜蘭縣○
    ○鄉○○路000號房屋，確有通行周圍土地之必要，且上述方案
    一、二、三均可作為通行方案之參考。爰依民法第787條規
    定，聲明求為判決如前述。
四、被告均未於最後言詞辯論期日到庭，但據被告林國明於之前
    到場時辯稱：635地號土地為其所有，但不願給原告通行。
    因為本來原告要買635地號土地如附圖編號B部分，後來卻又
    反悔，反而提起本件訴訟，故635地號土地不同意給原告通
    行等語。
五、按土地因與公路無適宜之聯絡，致不能為通常之使用者，土
    地所有人得通行周圍土地以至公路，民法第787 條第1 項定
    有明文。查597地號土地之西北側、東北側、東南側、西南
    側均鄰接他人之農地或鄰地，而無道路。僅南面有一寬約4
    公尺柏油路面之道路，路名為粗坑路，現狀為人、車通行使
    用中。而上開粗坑路部分坐落同635、634地號土地，而597
    地號土地必須經由635地號土地始能通聯上述粗坑路等情，
    此經本院現場勘驗明確，並有勘驗筆錄可憑（見本院卷一第
    55頁），是597地號土地四周既均未與道路相鄰，顯然有與
    公路無適宜之聯絡致不能為通常使用之情形，當屬袋地。
六、次按民法第787 條第1 項之情形，有通行權人應於通行必要
    之範圍內，擇其周圍地損害最少之處所及方法為之，此觀之
    民法第787 條第2 項前段規定自明。原告既有通行權，所應
    審究係原告應如何通行周圍土地，方屬損害最少之處所及方
    法？經查：　　
  ㈠635地號土地為一般農業區之甲種建築用地，目前現況部分為
    雜草地、部分栽種果樹；596地號土地為一般農業區之甲種
    建築用地，現況除有佈滿雜草之廢棄禽舍外，其餘土地亦雜
    草叢生，此有土地登記謄本及本院109年11月19日、110年3
    月25日勘驗筆錄可參（見本院卷一第38頁、第56頁、第93頁
    、第179頁)。
　㈡原告主張方案一部分，係為被告林國明所反對，並辯稱附圖
    編號A之通行區域會將635地號土地切開，並非最小侵害等語
    （見本院卷一第56頁）。查以635地號土地目前係部分雜草
    地與部分栽種果樹，而尚未有既定或更進一步之使用方式或
    計劃之情形下，在判斷通行權範圍是否屬損害最少之處所及
    方法，在合理範圍內應參考提供通行地之土地所有權人之意
    思，以避免因通行權而影響或打亂土地所有權人之規劃與想
    法。而635地號土地於南側部分本即有上述粗坑路占用，是
    通行區域若採方案一，則確實使原本狹長之635地號土地只
    剩更顯二狹長土地可供利用，對地利確實有減損；且被告林
    國明亦直指方案一有上述將635地號土地一分為二之缺點，
    顯然方案一對於635地號土地所有權人而言，亦影響其對土
    地之利用期待、想法或日後規劃。依此，難認方案一是損害
    最小之處所及方法。
　㈢再者，635地號土地、596地號土地、597地號土地於重測分割
    前本均同屬重測前員山鄉粗坑段粗坑小段99地號土地，係因
    主管機關徵收、分割等原因，始分割出635地號土地、596地
    號土地，此有上述土地舊簿資料在卷可佐（見本院卷二第5
    頁至第7頁）。上述分割雖非土地所有權人之任意行為，但5
    96、597、635地號土地分割前既為同筆土地，則考慮597地
    號土地之通行處所與方法，即應納入同屬未臨道路之596地
    號土地，不應造成596、597地號土地各自對635地號土地或
    其他鄰地為不同通行區域之主張，而造成635地號土地或其
    他鄰地過多之負擔或不利益。且以本院上述勘驗結果，597
    地號土地必須經由635地號土地始能聯絡上述粗坑路，則如
    能使596地號土地亦能利用同一通行區域為對外通行，對上
    述3筆土地以及周圍鄰地之地利，應能為更大發揮。基此，
    方案二部分，係以附圖編號B部分為對外通行，而附圖編號B
    位於635地號土地之最東側，係可避免如上述方案一將635地
    號土地切開為二之不利益，而保持635地號土地之區塊完整
    ，並亦為被告林國明較能接受之方案（見本院卷一第58頁）
    ；此外並可一併使596地號土地可經由附圖編號B為對外通行
    。何況，597地號土地除原告、訴外人杜書緯2人以外之其他
    共有人，即同為596地號土地之共有人，故對於同為596、59
    7地號土地之共有人，本即有於兩筆土地往來通行之需求，
    是596地號土地再提供附圖編號C部分予原告通行，亦符合同
    為596地號土地、597地號土地共有人之共同利益，並可藉此
    發揮二筆土地之地利。至於方案三部分，雖亦以附圖編號B
    部分以通行至道路，但需再利用635地號土地上附圖編號D1
    部分、596地號土地上附圖編號D2部分以連接附圖編號B部分
    ，則此方案不僅使635地號土地負擔較大面積之通行範圍，
    亦使同為597、596地號土地之共有人於往來兩地號土地不若
    方案二便利，而減損以附圖編號B部分給予597、596地號土
    地對外通行之美意。
　㈣是本院審酌上情，認以635地號土地附圖編號B部分、596地號
    土地附圖編號C部分，通行至上述粗坑路較為適宜而屬於最
    合適之通行位置。
七、綜上，原告備位請求確認就被告林國明所有635地號土地之
    附圖編號B部分、被告蔡信容等人所有596地號土地之附圖編
    號C部分之土地有通行權，以及被告不得在前項通行權範圍
    內土地上設置障礙物或為其他妨害、阻撓原告通行之行為，
    均於法有據。
八、末按，法院認定何處係「周圍地損害最少之處所及方法」，
    不以當事人所聲明請求之通行處所及方法為限，當事人所為
    通行處所及方法之聲明，如同請求分割共有物判決分割方法
    之聲明，僅供法院之參考。本件原告所提先位與備位聲明之
    請求，均係同一通行權之形成訴訟，且對於通行處所及方法
    ，僅係就所留道路位置之主張不同而已；其先、備位聲明既
    非兩種獨立互相排斥之權利而與預備合併之性質不符，故就
    未採行之方案，自毋庸另行諭知駁回之判決。
九、因共有物分割、經界或其他性質類似事件涉訟，由敗訴當事
    人負擔訴訟費用顯失公平者，法院得酌量情形，命勝訴之當
    事人負擔其一部，民事訴訟法第80條之1定有明文。經查，
    本件為確認通行權範圍之訴，法院應本於公平原則，為兩造
    決定損害最少之通行範圍，並不受兩造聲明之拘束，核其性
    質，應類似於共有物分割、經界等之形式形成訴訟，本件原
    告起訴雖於法有據，然被告之應訴亦係本於自身利益而不得
    不然，本院斟酌兩造於訴訟程序進行中所互為之攻擊、防禦
    方式必要與否，爰依職權酌定如主文第三項所示之訴訟費用
    負擔。
十、訴訟費用負擔之依據：民事訴訟法第80條之1。
中　　華　　民　　國　　110 　年　　10　　月　　13　　日
                  民事庭  法　官   蔡仁昭
正本係照原本作成。
如對本判決上訴，須於判決送達後20日內向本院提出上訴狀。
如委任律師提起上訴者，應一併繳納上訴審裁判費。
中　　華　　民　　國　　110 　年　　10　　月　　13　　日
                          書記官　劉婉玉